【裁判字號】    99,交聲,772
【裁判日期】    990811
【裁判案由】    違反道路交通管理處罰條例聲明異議
【裁判全文】
臺灣士林地方法院交通事件裁定         99年度交聲字第772號
原處分機關  交通部公路總局臺北區監理所基隆監理站
異  議  人  甲○○
即受處分人
上列異議人即受處分人因違反道路交通管理處罰條例案件，對原
處分機關交通部公路總局臺北區監理所基隆監理站民國99年6 月
9 日所為之處分（原處分案號：基監字第裁42-C00000000號），
聲明異議，本院裁定如下：
    主  文
原處分撤銷。
甲○○汽車駕駛人，駕駛汽車經測試檢定酒精濃度超過規定標準
，吊扣普通輕型機器腳踏車駕駛執照拾貳個月，並應參加道路交
通安全講習。
    理  由
一、原處分意旨略以：異議人即受處分人甲○○於民國97年11月
    15日23時23分許，騎乘車牌號碼EHS-095 號普通輕型機車（
    下稱上開機車），行經臺北縣汐止市○○路○段45號前，為
    警攔查，並施以酒測，經測得其吐氣所含酒精濃度達每公升
    0.76毫克，已逾規定不得駕駛車輛之濃度標準，乃依法掣單
    舉發違規，爰依道路交通管理處罰條例第35條第1 項第1 款
    、第24條等規定，裁處異議人罰鍰新臺幣（下同）4 萬5 千
    元，及吊扣汽車駕駛執照12個月，並應參加道路交通安全講
    習。
二、聲明異議意旨略以：本件違規業經臺灣士林地方法院檢察署
    檢察官作成緩起訴處分確定，並已做完50小時勞役執行完畢
    ，然原處分機關又另裁決異議人需繳納4 萬5 千元之違規罰
    鍰，而罰鍰部分應可抵銷，爰依法聲明異議等語。
三、按汽車駕駛人，駕駛汽車經測試檢定有酒精濃度超過規定標
    準者，處1 萬5 千元以上6 萬元以下罰鍰，並當場移置保管
    該汽車及吊扣其駕駛執照1 年，並應接受道路交通安全講習
    ，道路交通管理處罰條例第35條第1 項、第24條第1 項定有
    明文。又汽車駕駛人有飲用酒類或其他類似物後其吐氣所含
    酒精濃度超過每公升0.25毫克或血液中酒精濃度超過百分之
    0.05以上者，不得駕車，道路交通安全規則第114 條第2 款
    亦有明文。
四、本件異議人因酒後駕車之違規行為，經原處分機關裁處罰鍰
    4 萬5 千元，吊扣汽車駕駛執照12個月，並應參加道路交通
    安全講習，異議人雖僅針對罰鍰部分聲明不服，然酒後駕車
    只有一個交通違規行為，而且有關其處罰效果之罰鍰、吊扣
    駕駛執照以及施以道路交通安全講習，與該單一交通違規行
    為是否存在無從分離，彼此間有全部、一部之關係。故法院
    審理時應先確定是否確有交通違規行為事實，再決定原處分
    機關所適用之法律有無錯誤。從而，異議人於聲明異議狀雖
    僅記載就罰鍰部分聲明異議，其餘部分並未提及，惟該吊扣
    駕駛執照及施以道路交通安全講習部分與其交通違規行為是
    否存在既無從分離，本院依法仍應予以審理（臺灣高等法院
    暨所屬法院98年度法律座談會刑事類提案第23號問題(一)討論
    暨審查意見同此意旨），合先敘明。
五、經查：
（一）異議人於前揭時間、地點，因酒後駕駛汽車，經警測得吐
      氣所含酒精濃度達每公升0.76毫克，已逾規定不得駕駛車
      輛之酒精濃度標準，為警依法掣單舉發；而異議人因同一
      酒後駕車之行為，同時觸犯刑法第185 條之3 之公共危險
      罪，亦經移送臺灣士林地方法院檢察署檢察官偵辦，由該
      署檢察官以97年度偵字第15719 號為緩起訴處分確定，緩
      起訴期間為1 年（98年1 月17日至99年1 月16日），異議
      人並依檢察官指示於緩起訴處分確定後8 個月內，向指定
      之公益團體、地方自治團體或社區提供50小時之義務勞務
      等情，除為異議人所不否認外，並有酒精濃度測試單、臺
      北市縣政府警察局北縣警交字第C00000000 號舉發違反道
      路交通管理事件通知單、臺灣士林地方法院檢察署檢察官
      97年度偵字第15719 號緩起訴處分書、臺灣高等法院被告
      前案紀錄表附卷可參（見本院卷第7 頁、第11至13頁），
      應堪認定。
（二）按道路交通管理處罰條例所規定之罰則本質上係屬行政罰
      ，此由該條例中就交通違規行為所定法律效果包括罰鍰、
      記點、吊扣證照等行政罰觀之甚明（參照行政罰法第1 條
      、第2 條將罰鍰、吊扣證照處分均定為行政罰），是違反
      道路交通管理處罰條例之裁罰事件，自有行政罰法之適用
      。再按，94年2 月5 日公布，95年2 月5 日施行之行政罰
      法第26條規定：「一行為同時觸犯刑事法律及違反行政法
      上義務規定者，依刑事法律處罰之。但其行為應處以其他
      種類行政罰或得沒入之物而未經法院宣告沒收者，亦得裁
      處之。前項行為如經不起訴處分或為無罪、免訴、不受理
      、不付審理之裁判確定者，得依違反行政法上義務規定裁
      處之。」，其所揭示之所謂「一事不二罰」原則，探究其
      立法目的，無非以一行為同時觸犯刑事法律及違反行政法
      上義務規定時，由於刑罰與行政罰同屬不法行為之制裁，
      而刑罰之懲罰作用較強，依刑事法律處罰即足資警惕，實
      無一事二罰再處行政罰之必要，但罰鍰以外之沒入或其他
      種類行政罰，因兼具維護公共秩序之作用，為達行政目的
      ，行政機關仍得併予裁處。又此所稱「其他種類行政罰」
      ，係指違反行政法上之義務應受「裁罰性」之「不利處分
      」而言，依行政罰法第2 條規定，應包括限制或禁止行為
      之吊扣駕駛執照處分及警告性之講習處分在內。至於刑事
      訴訟法第253 條之1 所指之緩起訴處分，係介於起訴與微
      罪職權不起訴間之緩衝設計，在內容及要件上與依刑事訴
      訟法第252 條所為之不起訴處分均有所不同，又檢察官對
      被告為緩起訴處分時，依刑事訴訟法第253 條之2 第1 項
      規定，得課被告予一定之負擔或指示，其中緩起訴之被告
      若依檢察官緩起訴處分命令，向公益團體繳納捐款，即係
      履行檢察官為緩起訴處分命令，該等金錢給付，並得為民
      事強制執行名義，被告因上開緩起訴處分而剝奪其財產權
      ，主觀上前揭金錢給付義務亦具有強制性、懲罰性，雖不
      若易科罰金係以支付金錢作為自由刑之替代，惟經由緩起
      訴處分條件之履行使其免於遭檢察官發動起訴程序，仍具
      有替代刑罰之效果，實質上應屬於行政罰法第26條第1 項
      所稱之「刑事法律處罰」，有行政罰法第26條第1 項「一
      事不二罰」規定之適用（參照臺灣高等法院暨所屬法院98
      年法律座談會刑事類提案第24號研討結果參照）。本件異
      議人上揭酒醉駕車之行為，因同時另犯刑法第185 條之3
      之服用酒類不能安全駕駛動力交通工具而駕駛罪，業經臺
      灣士林地方法院檢察署檢察官於97年12月22日，以97年度
      偵字第15719 號為緩起訴處分，命異議人應於緩起訴處分
      確定後8 個月內向指定之公益團體、地方自治團體或社區
      提供50小時義務勞務，及應於緩起訴處分確定後5 個月內
      ，接受預防再犯暨保護被害人法治教育系列2 小時之教育
      課程確定在案，緩起訴期間自98年1 月17日起至99年1 月
      16日止，有上開緩起訴處分書及被告全國前案紀錄表各1
      份在卷可按，是異議人酒後超過規定標準而駕駛動力交通
      工具之行為，已獲臺灣士林地方法院檢察署檢察官為緩起
      訴處分確定。而本件緩起訴處分乃命異議人應於緩起訴處
      分確定後8 個月內，向指定之公益團體、地方自治團體或
      社區提供50小時之義務勞務，此雖非刑法所定刑罰之種類
      ，惟已對異議人之名譽、心理產生相當制約並影響其財產
      等權益，應可實質該當行政罰法第26條第1 項所規定之「
      依刑事法律處罰」，基此，原處分機關依道路交通管理處
      罰條例第35條第1 項第1 款規定，對異議人上開酒後駕車
      之違規行為予以裁罰時，除其行為應處以其他種類行政罰
      即吊扣駕照12個月，施以道路交通安全講習部分，仍得予
      以裁處外，依行政罰法第26條第1 項前段規定，即應依刑
      事法律處罰之，不得再依道路交通管理處罰條例第35條第
      1 項第1 款之規定裁處罰鍰。
（三）次按道路交通管理處罰條例第68條業於94年12月14日修正
      ，並自95年3 月1 日施行，修正前之道路交通管理處罰條
      例第68條規定：「汽車駕駛人，因違反本條例及道路交通
      安全規則之規定，受吊扣或吊銷駕駛執照處分時，吊扣或
      吊銷其持有各級車類之駕駛執照」，修正後之道路交通管
      理處罰條例第68條則規定：「汽車駕駛人，因違反本條例
      及道路交通安全規則之規定，受吊銷駕駛執照處分時，吊
      銷其持有各級車類之駕駛執照」；原提案修正條文為：「
      汽、機車駕駛人，因違反本條例及道路交通安全規則之規
      定，受吊扣或吊銷駕駛執照處分時，吊扣或吊銷其違法或
      違規當時所駕駛車輛之駕駛執照」。其立法理由略以：「
      原條文將違法或違規駕駛人所持有各級車類之駕駛執照一
      併吊扣或吊銷，失之過酷，影響人民工作及生活甚鉅，爰
      修正之」等語，此立法意旨在於違規行為對道路交通秩序
      之維持及道路交通安全已生較大之影響，故規定吊扣或吊
      銷其持有各級車類之駕駛執照，以限制其繼續駕車行駛道
      路之權利，此屬駕駛行為之限制，並不因所持駕駛執照種
      類不同而有所差異。故依修正後道路交通管理處罰條例第
      68條之規定，受吊扣駕駛執照處分，不再吊扣其持有各級
      車類之駕駛執照，僅於受吊銷駕駛執照處分時，始吊銷其
      持有各級車類之駕駛執照，而限縮修正前條文之適用範圍
      ，即受吊扣駕駛執照處分，不在本條之適用之列。是參諸
      上開立法理由及立法經過，行為人有道路交通管理處罰條
      例第35條第1 項第1 款所規定之違規行為，須吊扣駕駛執
      照時，僅能吊扣行為人違法或違規當時駕駛車輛所憑之駕
      駛執照，不得再吊扣行為人所持有、與駕駛違規車輛無關
      之其他各級車類駕駛執照。又駕駛自用一般小客車與駕駛
      輕型機器腳踏車對於用路安全之危險性有高低之別，是監
      理機關應就不同等級車輛給予不同管理及監督，以符合實
      際需求。再者，異議人於酒後駕駛普通輕型機器腳踏車時
      ，所造成用路安全之危險性，與僅持有輕型機器腳踏車駕
      駛執照者所造成之危險性並無任何不同，惟一般持有輕型
      機器腳踏車駕駛執照者，於酒後駕車時，僅吊扣其輕型機
      器腳踏車駕駛資格。而本件異議人酒後駕駛普通輕型機器
      腳踏車所造成之危險性並無因此而不同，卻因其僅持有小
      型車普通駕駛執照而須剝奪其汽車駕駛資格，顯然係就相
      同案件為不同之處理。且依修正後道路交通管理處罰條例
      第68條之規定，既將「吊扣」等字刪除，是依前開說明，
      駕駛人受吊扣駕駛執照處分時，自不得再吊扣其持有各級
      車類之駕駛執照，故原處分機關於作成吊扣駕駛執照處分
      時，應就行為人所應吊扣之駕駛執照種類予以限定，始符
      合依法行政原則。
（四）再查，本件異議人於違規當時，係騎乘普通輕型機器腳踏
      車，為異議人所自陳，並經原舉發員警詳載於臺北縣政府
      警察局北縣警交字第C00000000 號舉發違反道路交通管理
      事件通知單，有上開舉發違反道路交通管理事件通知單附
      卷可憑（見本院卷第7 頁），揆諸上揭說明，異議人因其
      酒後駕駛普通輕型機器腳踏車之違規行為應受之處分為限
      制其駕駛普通輕型機器腳踏車之權利，即吊扣其普通輕型
      機器腳踏車之駕駛執照，原處分機關未審酌及此，逕為吊
      扣其汽車駕駛執照（即小型車普通駕駛執照）12個月之裁
      罰，難認為允當。從而，本件異議人雖對於吊扣汽車駕駛
      執照12個月部分未聲明異議，惟依道路交通案件處理辦法
      第20條前段規定，交通法庭認為原處分不當或違法者，應
      以裁定將原處分不當或違法部分撤銷，自為裁定。至於公
      路機關因汽車駕駛人取得高一級車類之駕駛資格者，應換
      發駕駛執照，並准其駕駛較低級車類之車輛之規定，而於
      實務上僅逐級核給汽車駕駛執照1 張，致持有小型車普通
      駕駛執照者，因駕駛普通輕型機器腳踏車之違規，而須吊
      扣普通輕型機器腳踏車駕駛執照時，雖因此產生技術層面
      之困難，惟行政機關本應因應法令之變更，而精進其行政
      執行成效，斷不得因技術層面之困難，而置相關法令於不
      顧，或逾越比例原則，自要難將此技術層面之問題所生之
      不利益歸諸於異議人，而據為原處分並無不當之理由，併
      予敘明。
六、綜上所述，異議人確有上開酒後駕車之違規行為，原處分機
    關依道路交通管理處罰條例第24條之規定，裁處應參加道安
    講習部分，核無違誤，然因異議人之同一違規行為業經檢察
    官為緩起訴處分確定，並命異議人於緩起訴處分確定後8 個
    月內，向指定之公益團體、地方自治團體或社區提供50小時
    之義務勞務，依前揭說明，原處分機關即不得再依上揭道路
    交通管理處罰條例等規定裁處罰鍰，是原處分裁處異議人罰
    鍰4 萬5 千元部分難謂適法，另原處分關於吊扣駕駛執照部
    分，因原處分機關僅能吊扣異議人違規當時所駕駛之車輛種
    類（即普通輕型機器腳踏車之駕駛執照）已如前所述，不得
    代以吊扣其小型車普通駕駛執照，原處分機關未審酌新修正
    之法律規定，逕對異議人裁處吊扣小型車普通駕駛執照12個
    月之處分，於法亦有未合，而本件係單一交通違規行為，罰
    鍰、吊扣駕駛執照及應接受道路交通安全講習之處分無從分
    割，從而，應認異議人提起本件異議為有理由，本院自應將
    原處分撤銷，另為裁罰如主文第2 項所示，以期適法。
據上論斷，應依道路交通管理處罰條例第87條第2 項，道路交通
案件處理辦法第20條前段，裁定如主文。
中    華    民    國    99    年    8     月    11    日
                        交通法庭 法  官  王美玲
以上正本證明與原本無異。
如不服本裁定，應於裁定送達後5日內向本院提出抗告狀。
                                 書記官  林志忠
中    華    民    國    99    年    8     月    11    日

司法院資訊處製作；財團法人民間司法改革基金會備份。
